【裁判字號】    89,上,146
【裁判日期】    891011
【裁判案由】    拆屋還地等
【裁判全文】
臺灣高等法院花蓮分院民事判決  八十九年度上字第一四六號
      上  訴  人
      即反訴原告  甲○○
      被 上訴 人  交通部台灣
      即反訴被告  鐵路管理局
      法定代理人  乙○○
      訴訟代理人  邱聰安律師
右當事人間拆屋還地等事件，上訴人對於中華民國八十九年五月三日臺灣臺東地方法
院八十八年度訴字第二六五號第一審判決，提起上訴，本院判決如左：
      主      文
上訴及反訴均駁回。
第二審及反訴訴訟費用均由上訴人負擔。
      事    實
一上訴人即反訴原告聲明：
  (一)本訴部分：原判決廢棄。被上訴人在第一審之訴駁回。
  (二)反訴部分：被上訴人應給付上訴人新台幣（以下同）五百五十萬元。
二被上訴人即反訴被告聲明：
  (一)本訴部分：上訴駁回。
  (二)反訴部分：駁回反訴原告之訴。
三兩造之陳述與第一審判決記載相同者，予以引用。
四上訴人另補陳略稱：
  (一)上訴人所佔用之系爭土地，距離被上訴人鹿野站及瑞源站各約二公里，被上訴人
    自不能謂為不知，足認系爭土地被上訴人並無利用之必要，因而放任上訴人佔用
    ，顯屬默許。
  (二)被上訴人已經就鐵路裁彎取直展開規劃，依據新路線，被上訴人已經無須保留系
    爭土地。
  (三)系爭土地自七十二年間起，係由上訴人之配偶佔用，自七十九年間起，即變更為
    平環股份有限公司佔用。
  (四)請求定履行期間。
  (五)系爭土地經上訴人佔用已達十六年，被上訴人從未主張權利，故上訴人不知何人
    為權利人，故認為係未登錄之荒地，乃從容投資大量資金，設立混凝土預拌廠，
    足見被上訴人故意及重大過失，導致上訴人蒙受重大損害，是依侵權行為法律關
    係，請求被上訴人賠償新台幣五百五十萬元。
五被上訴人另補陳略稱：上訴人無正當權源佔用被上訴人所管理之土地，依法不得請
  求損害賠償。
      理    由
壹、本訴部分：
  一本件被上訴人起訴主張：系爭土地屬中華民國所有，被上訴人為管理機關，上訴
    人無任何正當權源，竟自七十二年間起，擅自占用如原判決附圖所示黃色區域土
    地（面積○．一七四○公頃）興建混凝土預拌廠，迭經被上訴人催促拆屋還地，
    均未蒙置理。又上訴人無權占用前述土地期間，無法律上之原因而獲有相當於租
    金之利益，且致被上訴人受有不能利用系爭土地之損害，是依民法第一百七十九
    條不當得利、第七百六十七條物上返還請求權之法律關係，求為上訴人應拆除地
    上物將土地返還被上訴人及給付被上訴人自民國（下同）七十三年七月一日起至
    八十八年六月三十日止，依土地法第一百一十條規定按公告地價百分之八計算之
    補償金（共計七萬四千一百九十一元）及法定遲延利息，暨自八十八年七月一日
    起至交還土地之日止，按月給付二千九百元補償金之判決；上訴人則以：上訴人
    自七十二年間起占用系爭土地，迄於被上訴人提起本件訴訟之八十八年九月二十
    一日止，已罹於十五年之請求權時效期間，上訴人自得拒絕給付，且依國有財產
    法第四十二條第一項第二款之規定，上訴人有權承租或承購，被上訴人之訴顯屬
    無據等語，資為抗辯。
  二原審依被上訴人之請求，判決(一)上訴人應將坐落台東縣鹿野鄉○○段一五九之一
    三地號線地如附圖所示黃色區域土地上面積零點壹柒肆零公頃之地上物拆除，將
    土地交還被上訴人；(二)上訴人應給付被上訴人新台幣柒萬肆仟壹佰玖拾壹元及自
    八十八年十月八日起至清償日止按年息百分之五計算之利息，並自八十八年七月
    一日起至交還日止按月給付被上訴人新台幣貳仟玖佰元。經查，原審斟酌全辯論
    意旨及調查證據之結果，以：(一)被上訴人主張系爭土地為國有土地，為上訴人占
    用如原判決附圖所示黃色區域部分等情，業為上訴人所自認在卷，並經原審到場
    勘驗明確，有台東縣關山地政事務所測量繪製之複丈成果圖乙件在卷可稽，復有
    被上訴人所提出之土地登記簿謄本、所有權狀、地價證明書各乙件在卷可憑，被
    上訴人之主張堪信實在。(二)按已登記之不動產所有人之回復請求權，無民法第一
    百二十五條消滅時效規定之適用，業經大法官釋字第一○七解釋在案，上訴人所
    為時效抗辯，即屬無據。(三)是否出租土地，係國有財產局之權利，而非其義務，
    上訴人抗辯稱其依國有財產法第四十二條第一項第二款之規定有權承租或承購，
    被上訴人不得請求返還云云，亦屬誤會。(四)被上訴人起訴請求上訴人拆除地上物
    並返還土地並給付補償金（計算方式詳如原判決附表所示）及自起訴狀繕本送達
    之翌日即八十八年十月八日起至清償日止按週年利率百分之五計算之遲延利息，
    為有理由，應予准許，而為被上訴人勝訴之判決，於法並無違誤。
  三上訴論旨另以：(一)上訴人所佔用之系爭土地，距離被上訴人鹿野站及瑞源站各約
    二公里，被上訴人自不能謂為不知，足認系爭土地被上訴人並無利用之必要，因
    而放任上訴人佔用，顯屬默許；(二)被上訴人已經就鐵路裁彎取直展開規劃，依據
    新路線，被上訴人已經無須保留系爭土地；(三)系爭土地自七十二年間起，係上訴
    人之配偶佔用，自七十九年間起，即變更為平環股份有限公司佔用；(四)請求定履
    行期間。
  四惟查，物上請求權之行使，乃係土地所有權人之權利，而非其義務，是上訴人主
    張被上訴人多年來怠於對上訴人行使其權利，即便屬實，亦於被上訴人本件物上
    請求權之行使不生影響。至於被上訴人是否有再利用系爭土地之必要，更與本件
    之判斷無涉。且上訴人無權佔用系爭土地多年，被上訴人於八十八年九月二十一
    日即已提起本件訴訟，迄今已達一年有餘，本院認為並無再酌定履行期間之必要
    ，上訴人以上述理由指摘原判決不當，求予廢棄為無理由，應予駁回。
  五另上訴人於原審審理時一再自認其於七十二年開始經營大永昌混凝土預拌廠，佔
    用系爭土地陸續興建廠房之事實，其竟於本院言詞辯論期日，始以「系爭土地自
    七十九年間起，即由平環股份有限公司佔用」為其防禦方法，其因故意或重大過
    失未於第一審程序提出該防禦方法，至為明顯，依民事訴訟法第四百四十七條第
    四款之規定，本院自得駁回其此項防禦方法，上訴人前揭辯解，本院不予審究，
    併此敘明。
貳、反訴部分：
  一上訴人即反訴原告提起本件反訴，被上訴人即反訴被告對反訴之提起並無異議而
    為本案之言詞辯論，其反訴合法，合先敘明。
  二上訴人即反訴原告主張系爭土地經上訴人佔用已達十六年，被上訴人從未主張權
    利，故上訴人不知何人為權利人，故認為係未登錄之荒地，乃從容投資大量資金
    ，設立混凝土預拌廠，足見被上訴人故意及重大過失，導致上訴人蒙受重大損害
    ，是依侵權行為法律關係，請求被上訴人賠償五百五十萬元；被上訴人則以：上
    訴人之請求於法不合等語，資為抗辯。
  三惟查，物上請求權之行使，乃係土地所有權人之權利，而非其義務，是上訴人主
    張被上訴人多年來怠於對上訴人行使其權利，即便屬實，亦無侵害上訴人權利之
    可言。上訴人無正當權源，公然佔用被上訴人所管領之系爭土地，且一再擴張其
    廠房規模，其藐視公權力，肆無忌憚之心態，始為其發生損害之原因，其行為不
    僅應負民事責任，更應受刑事追訴，始符合公平正義原則，其竟以被上訴人怠於
    對其行使權利為理由，請求高額賠償，顯然毫無依據，其請求自屬不能准許，應
    予駁回。
、至兩造其餘之攻擊或防禦方法及未經援用之證據，經本院斟酌後，認為均不足以
    影響本判決之結果，自毋庸逐一詳予論駁，併此敘明。
據上論結：本件上訴及反訴均為無理由，依民事訴訟法第四百四十九條第一項、第七
十八條，判決如主文。
中      華      民      國    八十九    年      十      月     十一     日
                                    審判長法官  謝  志  揚
                                          法官  蔣  有  木
                                          法官  何  方  興
右為正本係照原本作成。
如不服本判決，應於判決送達後二十日內向本院提出上訴狀，其未表明上訴理由者，
應於提出上訴狀後二十日內向本院補提理由狀(均須按他造當事人之人數附繕本)。
上訴時應提出委任律師或具有律師資格之人之委任狀；委任有律師資格者，另應附具
律師及格證書及釋明委任人與受任人有民事訴訟法第四百六十六條之一第一項但書或
第二項( 詳附註 )所定關係之釋明文書影本。
                                  法院書記官  劉  妙  娘
中      華      民      國    八十九    年      十      月     十二     日
附註：民事訴訟法第四百六十六條之一( 第一項、第二項 )：
對於第二審判決上訴，上訴人應委任律師為訴訟代理人。但上訴人或其他法定代理人
具有律師資格者，不在此限。
上訴人之配偶、三親等內之血親、二親等內之姻親，或上訴人為法人、中央地方機關
時，其所屬專任人員具有律師資格並經法院認為適當者，亦得為第三審訴訟代理人。


司法院資訊處製作；財團法人民間司法改革基金會備份。
